【裁判字號】    96,易,3173
【裁判日期】    970530
【裁判案由】    竊佔
【裁判全文】
臺灣臺北地方法院刑事判決              96年度易字第3173號
公  訴  人  臺灣臺北地方法院檢察署檢察官
被      告  乙○○
上列被告因竊佔案件，經檢察官提起公訴（96年度偵字第5313號
），本院判決如下：
    主  文
乙○○無罪。
    理  由
一、公訴意旨略以: 被告乙○○於民91年9月20日向案外人甲○
    ○（另經檢察官以96年度偵字第5313號為不起訴處分確定）
    承租臺北市○○區○○路315之1號房屋。被告意圖為自己不
    法之利益，於95年12月間某日，擅自在上開房屋前之道路上
    搭建搶定式長約6公尺、寬約1.8公尺之鐵板高台，佔用面積
    約10.8平方公尺。因認被告涉犯刑法第320條第2項之竊佔罪
    嫌。
二、按被告未經審判證明有罪確定前，推定其為無罪。犯罪事實
    應依證據認定之，無證據不得認定犯罪事實，又不能證明被
    告犯罪者，應諭知無罪之判決，刑事訴訟法第154條、第301
    條第1項前段分別定有明文。又認定犯罪事實所憑之證據，
    雖不以直接證據為限，間接證據亦包括在內，然而無論直接
    證據或間接證據，其為訴訟上之證明，須於通常一般之人均
    不致有所懷疑，而得確信其為真實之程度者，始得據為有罪
    之認定，倘其證明尚未達到此一程度，有合理之懷疑存在而
    無從使事實審法院得有罪之確信時，即應由法院為諭知被告
    無罪之判決，最高法院著有76年臺上字第4986號判例可資參
    照。又按刑事訴訟法第161條已於91年2月8日修正公布，其
    第1項規定：檢察官就被告犯罪事實，應負舉證責任，並指
    出證明之方法。因此，檢察官對於起訴之犯罪事實，應負提
    出證據及說服之實質舉證責任。倘其所提出之證據，不足為
    被告有罪之積極證明，或其指出證明之方法，無從說服法院
    以形成被告有罪之心證，基於無罪推定之原則，自應為被告
    無罪判決之諭知，最高法院92年台上字第128號判例參照。
    未按刑法第320條第2項竊佔罪之成立，除行為人客觀上佔用
    他人土地外，其主觀上以明知其所佔用之土為他人所有，且
    有為自己或第三人不法利益之意圖為必要。
三、公訴意旨認被告涉犯上開罪嫌，無非係以: 被告坦承於上開
    時、地，設置鐵板高台，佔用上開土地之自白，證人甲○○
    之陳述、現場照片12張、現場勘查紀錄等為其論據。
四、訊據被告固坦承於上開時、地，設置鐵板高台等情不諱，惟
    堅詞否認有何竊佔之犯行，並辯稱: 臺北市○○區○○路31
    5之1號房屋係向證人甲○○所承租，甲○○並未告知不可以
    使用，嗣經人告知後，即將之移除，並無竊佔之犯意等語。
    經查:
  (一)被告於上開時、地，設置鐵板高台等情，為被告所不爭執，
    並有現場照片12張可稽（參他字第715號卷第4-5、17-20頁
    ）。又被告嗣已將之移除一節，亦有現場勘查紀錄在卷（參
    偵字第5313號卷第22-24頁），且經本院履勘現場查明屬實
    ，製有勘驗筆錄在案（參本院97年2月19日勘驗筆錄）。被
    告所設置上述鐵板高台之地點為臺北市○○區○○段2小段7
    13-1地號土地一節，亦經本院勘驗現場，並囑託臺北市建成
    地政事務所人員會同至現場測量、繪製土地複丈成果圖在案
    （附於本院卷）。而臺北市○○區○○段2小段713-1地號土
    地係屬祭祀公業黃合興、周維東、中華民國、臺北市、周宜
    中、周宜民、周宜雄、周宜國、周黎華、周宜瑩等人所分別
    共有，亦有臺北市政府建成地政事務所97年4月10日北市建
    地三字第09730517900號函暨所檢附之臺北市○○區○○段2
    小段713-1地號土地登記公務用謄本在卷可按（附於本院卷
    ）。是被告於上開時間，設置鐵板高台佔用他人共有之臺北
    市○○區○○段2小段713-1地號土地之事實，已至為明確。
  (二)被告雖在客觀行為上已有佔用他人土地之事實，但本案另應
    審究者為，被告主觀上是否明知其所佔用之土為他人所有，
    且有為自己或第三人不法利益之意圖。查，被告自91年9月2
    0日開始即向證人甲○○承租臺北市○○區○○路315之1號
    房屋使用，其二人共簽立二次租賃契約，第一次租期為5年
    ，期間自91年9月20日至96年9月20日，以及上開房屋係屬未
    經依法辦理保存登記之違章建築等情，業據證人周明宜於本
    院審理時結證在案（參本院97年5月16日審弊筆錄），並有
    房屋租賃契約書2份在卷可參（參偵字第5313號卷第10-21頁
    ）。證人甲○○所出租之上開房屋既係屬未經登記之違章建
    築，主管機關當無有關該房屋之確實面積、範圍、坐落基地
    等相關資料。而依上開租賃契約書所載，雙方就承租之標的
    僅記載: 「台北市○○路315之1號」，並未載明出租標的物
    之面積及相關坐落之基地範圍，此亦經證人甲○○作證在卷
    。是被告主觀上是否已明知其所承租並得使用之範圍，非無
    疑問。參之拆除後之現場照片顯示（參偵字第5313號卷第7
    頁），上開房屋除本體建築外，其前方並設有騎樓，且屋簷
    外突。緊臨被告所承租之房屋之右側（以面上開房屋為中心
    ，即該路南側）生根批發服飾前之康定路路側黃實線亦非直
    線，在被告所承租之上開房屋屋前之黃實線繪製較偏道路。
    而被告當時設置鐵板高台處，剛好蓋在黃實線上方，此亦有
    現場照片可參（參他字第715號卷第3頁上、下幅照片）。顯
    見被告在設置系爭鐵板高台之初，確已有避開道路用地之意
    。此外，被告在經人告知後，在臺北市政府警察局萬華分局
    於96年3月23日派員至現場查看前，已自行移除設上開設置
    物。益認被告在設置系爭鐵板高台時，主觀上應無佔用道路
    之意甚明。是被告上開所辯各節，尚屬有據。
  (三)至於被告所承租使用之上開房屋之右側生根批發服飾前雖設
    置有人行道紅磚。但查，該人行道僅止於該房屋為止，被告
    所承租之房屋及其左側之其他房屋前方騎樓均未設有人行道
    紅磚。而生根批發服飾之左、右兩側復均各設有木板隔牆，
    生根批發服飾房屋之電表亦懸掛在其與被告所承租屋屋之間
    的木板隔牆之最外側緊臨路樹邊，此復有現場照片可按（參
    偵字第5313號卷第8頁背面照片）。而該人行道紅磚鋪設之
    時間、鋪設之範圍均不明。卷內亦無任何證據證明被告所承
    租之上開房屋騎樓原亦設有行人道紅磚。是亦難以隔鄰之生
    根批發服飾前設有人行道紅磚之事實，即認定被告已明知其
    所承租之上開房屋前之騎樓處係屬人行道之事實。
  (四)綜合上述，被告雖於上開時間，設置鐵板高台佔用他人共有
    之臺北市○○區○○段2小段713-1地號土地，但被告確有向
    證人甲○○承租緊臨上開土地之門牌號碼「台北市○○路31
    5之1號」違章建築使用。被告在其與證人甲○○之租賃合約
    中，並未明載租賃標的物之範圍、坐落基地範圍及面積。參
    之證人甲○○所出租之上開房屋設有騎樓、屋簷外突，依一
    般交易常規，騎樓及屋簷外突垂直線均為房屋之一部分，鉏
    被告當時亦係緊臨康定路路側黃實線設置該物，是被告辯稱
    : 其主觀上認為係其承租之範圍，無竊佔他人土地之意，當
    非全屬無據。而遍查卷內亦無其他任何具體證據足以證明被
    告在設置系爭鐵板高台時，其主觀上已明知其所佔用之土為
    他人所共有之事實。既無證據明，復不能排除被告主觀上因
    其與證人甲○○間之租賃契約關係而產生誤認其有使用權能
    之可能，自應為被告有利之認定。從而，本件應為被告無非
    之諭知。
據上論斷，應依刑事訴訟法第301條第1項，判決如主文。
本案經檢察官杜慧玲到庭執行職務
中    華    民    國    97    年    5     月    30    日
                  刑事第四庭    法  官  李桂英
以上正本證明與原本無異。
如不服本判決，應於判決送達後10日內，向本院提出上訴狀。
                                書記官  嚴君珮
中    華    民    國    97    年    5     月    30    日


司法院資訊處製作；財團法人民間司法改革基金會備份。
